臺灣高等法院高雄分院民事判決　　　　 95年度再國易字第2號
再審原告　　乙○○
再審被告　　高雄縣政府
法定代理人　甲○○
訴訟代理人　柯尊仁律師
上列當事人間國家賠償事件，再審原告對於民國95年11月22日本
院95年度上國易字第1 號確定判決，提起再審之訴，本院判決如
下：
    主  文
再審之訴駁回。
再審訴訟費用由再審原告負擔。
    理  由
一、本件再審事由係以再審原告民國96年3 月23日補充理由狀所
    載為準，其餘所提書狀與上開理由狀不同者不再引用，此經
    再審原告於言詞辯論期日陳述甚明（本卷108 頁），是本件
    僅就上開補充理由狀所載再審事由論斷，先此敘明。
二、本件再審原告主張：
    (1)其所有坐落高雄縣阿蓮鄉○○段19號土地（下稱系爭土地
      ），於未經再審被告依法徵收，發放補償地價及其他補償
      費前，且無土地法第231 條但書情事，即遭再審被告利用
      再審原告住居台北，不在現場之便，擅於87年11月間侵入
      再審原告系爭土地，大舉施工，施作橋樑等公共設施計13
      77.08 平方公尺（堤防、擋土牆等設施占用1328.25 平方
      公尺、橋樑等占用48.83 平方公尺，下稱占用土地），致
      侵害再審原告之權利，上開應徵收並發放補償費完畢始得
      進入被徵收土地之規定，既為土地法第231 條所明定，即
      無行政裁量權，是再審被告上開侵入系爭土地並占用土地
      之行為，自合於國家賠償法第2 條第2 項前段所定之公務
      員於執行職務，行使公權力時，故意不法侵害再審原告之
      權利，而應負國家賠償責任。亦即再審原告既已於上開時
      間進入系爭土地，即應依土地法第231 條規定，依進入時
      即87年11月之公告地價計算地價補償費，而非依92年之公
      告地價計算補償費，導致再審原告受有新台幣 (下同)122
      萬7746元本息之損害，詎原確定判決竟認係行政裁量範圍
      ，可不依土地法第231 條規定，擅自進入系爭土地占用土
      地施作而不必賠償，即有判決不適用法律（適用法律顯有
      錯誤）之再審事由。
    (2)又再審原告主張其於前審並非主張再審被告怠於徵收，蓋
      再審原告自始反對徵收（包括事後徵收亦反對），自無要
      求徵收情事可言，然原確定判決竟認再審被告怠於徵收，
      不能認係怠於執行職務而為不利於再審原告之認定，亦屬
      文不對題，而有判決不備理由之當然違背法令。
    (3)本案之請求，與租金之損害及回復原狀之請求無關，請求
      權基礎不同，不發生重複請求之問題，原確定判決未予細
      究，即混為一談，認定事實既有錯誤，適用法律之結果同
      有錯誤，判決明顯不適用法律之違法。爰聲明：（一）原
      確定判決廢棄。（二）再審被告應給付再審原告122 萬77
      46元，及其中76萬7746元自92年6 月16日起至清償日止，
      按週年利率百分之五計算之利息等語。
三、再審被告則以：本件再審原告並未於再審書狀具體表明再審
    事由，其再審之請求已難謂合法。又依民事訴訟法第496 條
    第1 項第1 款所謂適用法規顯有錯誤，係指確定判決所適用
    之法規，顯然不合法律或與現尚有效之解釋或最高法院現尚
    有效之判例違反者而言，且應以原確定判決所認定之事實為
    基礎，以判斷其適用法規是否顯有錯誤，並不包括漏未斟酌
    證據即認定事實錯誤之情形在內，有最高法院84年度台上字
    第2470號判決、63年度台上字第880 號判例可資參照。本件
    原確定判決以再審被告依據土地法及土地徵收條例規定，辦
    理系爭土地之徵收及發放補償費，並無怠於徵收執職務，因
    認無國家賠償法之適用，其適用法規要無顯然錯誤情事，再
    審原告主張原確定判決適用法規顯有錯誤為無理由。於本院
    答辯聲明：再審之訴駁回等語。
四、按民事訴訟法第496 條第1 項第1 款所謂適用法規顯有錯誤
    係指確定判決就事實審法院所確定之事實而為法律上判斷，
    有適用法規顯有錯誤之情形而言；至事實審法院認定事實錯
    誤、調查證據欠周或判決不備理由，當事人雖得於判決確定
    前，據以提起上訴理由，究與適用法規顯有錯誤有間，不得
    據以提起再審之訴，最高法院71年度台再字第30號判例、80
    年度台再字第64號判決可資參照。經查依再審原告主張之再
    審事由(2)所指其於前審並非主張再審被告怠於徵收，蓋再審
    原告自始反對徵收（包括事後徵收亦反對），自無要求徵收
    情事可言，然原確定判決竟認再審被告怠於徵收，不能認係
    怠於執行職務而為不利於再審原告之認定，屬文不對題，而
    有判決不備理由之當然違背法令等事實觀之，所指縱使非虛
    ，既屬判決不備理由，依上開判例及判決意旨，亦僅得否執
    為提起上訴之理由，究與判決適用法規顯有錯誤情形不同，
    其據以提起本件再審之訴，已非合法。況依再審原告於前審
    之主張係針對遲延徵收所受損害如下，此處主張並非就遲延
    徵收主張云云，亦與其於前審主張之資料不合，故如依上開
    新主張，亦非再審之訴所得審究，其提起再審之訴，仍非合
    法。
五、又依再審原告主張之再審事由(3)本案之請求，與租金之損害
    即回復原狀之請求無關，請求權基礎不同，不發生重複請求
    之問題，原確定判決未予明察，即混為一談，認定事實既有
    錯誤等語，即令為真，然已足認再審原告係以原確定判決認
    定事實錯誤為再審事由。惟依上開判例意旨，認定事實錯誤
    並不得執為適用法規顯有錯誤之再審事由，是其據此主張確
    定判決適用法規顯有錯誤，即非可信，此部分再審，亦非合
    法。
六、確定判決有無適用土地法第231 條顯有錯誤之再審事由：
（一）依再審原告主張之再審事由(1)應依土地法第231 條規定，
      再審被告於進入系爭土地大舉施工占用土地時，即應依當
      時即87年11月之公告地價計算地價補償費，而非依92年之
      公告地價計算補償費，導致再審原告受有122 萬7746元本
      息之損害，詎原確定判決竟認係行政裁量範圍，可不依土
      地法第231 條規定，擅自進入系爭土地占用土地施作而不
      必賠償，即有判決不適用法律（適用法律顯有錯誤）之再
      審事由云云。按需用土地人應俟補償地價及其他補償費發
      給完竣後，方得進入被徵收土地內工作。但水利事業，因
      公共安全急需先行使用者，不在此限，土地法第231 條定
      有明文。然此係有關需用土地人進入被徵收土地「施工時
      點」之規定，而非「徵收時點」之規定。準此，尚難執上
      開規定即主張既已進入被徵收土地施工，即應依進入當時
      之公告地價，並應依各該補償規定發給徵收補償。蓋非法
      進入被徵收土地施工與依法應如何辦理徵收，為兩個不同
      概念。從而，自不得遽予主張進入被徵收土地時即為依法
      應予徵收時。
（二）況於前審程序中經承審法官整理爭點後，再審原告係主張
      被告（即本件再審被告）【延宕】徵收之利息，及所造成
      補償金減少徵收價差及利息，有該筆錄可稽（94國更（一
      ）1 號卷252 、253 頁）。經該院判決後再審原告不服，
      提起上訴，其於上訴狀內亦載明「... 雖要求徵收補償不
      成，【延至91、92年間方徵收，致受有... 之損失】...
      」等詞，有上訴狀附卷（95上國易1 號6 頁反面）可憑，
      此與其主張於前審並非就延宕或遲延徵收之損害請求等語
      ，明顯不同而不可信。
（三）再依其於前審主張再審被告依法於占用時徵收，按當時之
      公告地價每平方公尺1300元加四成計算，徵收補償金應為
      250 萬6285元，卻【遲至91年8 月23日、92年6 月16日始
      為違法徵收（主張為違法徵收）】，從而依違法徵收當時
      之土地公告地價每平方公尺950 元加四成計算補償金結果
      為173 萬8539元（橋樑用地6 萬4944元、堤防擋土牆等用
      地167 萬3595元），致其因未依法即時徵收受有補償金差
      額76萬7746元（0000000 －0000000 ＝767746），及應付
      補償金利息差額（即以應徵收時補償金250 萬6285元為計
      算基礎，自87年11月、88年6 月起至違法徵收91年8 月28
      日、92年6 月16日止，按週年利率百分之五計算之利息，
      僅請求46萬元），共122 萬7746元之損害之計算式以觀，
      亦無非以實際徵收與其主張進入系爭土地即應徵收之補償
      標準不同所生之差額，請求損害，在在足認再審原告於前
      審係據「延宕」徵收所受損害請求賠償甚明。則原確定判
      決認土地法第231 條規定，尚不得直接引為應予徵收之法
      律依據，而駁回再審原告於前審之請求，核無不合，即無
      適用法規顯有錯誤可言，此部分再審之訴為無理由。至其
      如更易主張非據「延宕」徵收所受損害請求，亦因已超過
      其於前審之主張，自非再審之訴所得審究，其再審即非合
      法。
七、綜上所述，再審被告就系爭土地之徵收，既無應於87年11月
    、88年6 月間徵收而怠於徵收之違誤，則縱該時之徵收與91
    年8 月28日、92年6 月16日始行辦理徵收，有76萬7746元之
    補償金差額與46萬元之利息損失為真，要屬再審原告主觀上
    認再審被告應於進入系爭土地時即應徵收之誤解所致。茲再
    審被告既無於87年11月、88年6 月間應徵收系爭土地之義務
    ，即無怠於執行職務之可言，原確定判決因而駁回再審原告
    之請求，核無違誤，再審原告所提再審之訴之事由或為不合
    法或為無理由，應駁回其再審之訴。
八、本件再審原告所提其餘各節，於訴訟結果不生影響，爰不再
    就各該攻擊、防禦方法，逐一論述，併此敘明。
九、本件再審之訴為不合法或無理由，應依民事訴訟法第502 條
    、第78條，判決如主文。
中    華    民    國    96    年     4    月    11    日
                            民事第五庭
                                審判長法官    蔡明宛
                                法      官    曾錦昌
                                法      官    黃國川
以上正本證明與原本無異。
本件不得上訴。
中　　華　　民　　國　　96　　年　　4 　　月　　11　　日
                                書  記  官    鄭翠芬
